臺灣高等法院刑事判決
109年度上訴字第2563號
上  訴  人  
即  被  告  王博文



上列上訴人即被告因違反毒品危害防制條例案件，不服臺灣基隆
地方法院109年度訴字第132號，中華民國109年5月12日第一審判
決（起訴案號：臺灣基隆地方檢察署109年度毒偵字第49號），
提起上訴，本院判決如下：
    主  文
原判決撤銷。
本件公訴不受理。
    理  由
一、公訴意旨略以：上訴人即被告甲○○（下稱被告）前因施用毒
    品案件，經觀察、勒戒後，認無繼續施用毒品之傾向，於民
    國91年3月7日執行完畢釋放出所，並由臺灣基隆地方檢察署
    檢察官以91年度毒偵字第56號為不起訴處分確定。復因施用
    毒品案件，經本院以95年度上易字第2472號判處有期徒刑6
    月確定。又因施用毒品案件，經臺灣基隆地方法院以108年
    度基簡字第98號判處有期徒刑2月確定，於108年9月2日執行
    完畢。詎仍不知悔改，基於施用第一級毒品海洛因及第二級
    毒品甲基安非他命之犯意，於108年11月11日中午某時，於
    基隆市○○區○○路0巷00號3樓住處，以將海洛因、甲基安非他
    命混合置於玻璃球吸食器內，以加熱燒烤吸食煙霧之方式，
    同時施用海洛因及甲基安非他命1次。嗣於同日下午2時36分
    許，為警持臺灣基隆地方檢察署檢察官強制到場（強制採驗
    尿液）許可書於基隆市某電玩店臨檢查獲，遂帶同被告返回
    基隆市警察局第一分局南榮路派出所，被告於派出所內同意
    採尿送驗，結果呈嗎啡、甲基安非他命、安非他命陽性反應
    。因認被告涉犯毒品危害防制條例第10條第1項之施用第一
    級毒品、第2項之施用第二級毒品罪嫌等語。
二、按起訴之程式違背規定者，應諭知不受理之判決，並得不經
    言詞辯論為之，刑事訴訟法第303條第1款、第307條分別定
    有明文。而施用第一、二級毒品為犯罪行為，毒品危害防制
    條例第10條設有處罰規定。故施用第一、二級毒品者，本應
    科以刑罰。惟基於刑事政策，對合於一定條件之施用者，則
    依同條例第20條之規定，施以觀察、勒戒及強制戒治之保安
    處分。又109年1月15日修正公布、同年7月15日施行之毒品
    危害防制條例第20條第3項規定，犯第10條之罪於觀察、勒
    戒或強制戒治執行完畢釋放後，3年後始再犯者，不論其行
    為係在新法施行生效前或施行生效後所為（同條例第35條之
    1第1、2款參照），均應適用同條第1、2項（即應先觀察勒
    戒或強制戒治）之規定，其修法理由謂：施用毒品者具「病
    患性犯人」之特質，並參諸世界各國之醫療經驗及醫學界之
    共識，咸認施用毒品成癮者，其心癮甚難戒除，如觀察、勒
    戒或強制戒治執行完畢釋放後，3年後始再有施用第一級、
    第二級毒品之行為者，足見其有戒除毒癮之可能，宜再採以
    觀察、勒戒方式戒除其身癮及以強制戒治方式戒除其心癮之
    措施，為能放寬觀察、勒戒或強制戒治制度之適用時機，以
    協助施用者戒除毒癮，爰修正第3項。同條例第23條第2項亦
    配合修正為「觀察、勒戒或強制戒治執行完畢釋放後， 3年
    內再犯第10條之罪者，檢察官或少年法院（地方法院少年法
    庭）應依法追訴或裁定交付審理。」可知本次修法對於施用
    毒品者施以觀察勒戒、強制戒治，或依法追訴（或裁定交付
    審理）之適用範圍，係確立初犯為具「病患性犯人」之特質
    應先經一完整之醫療處置，3年內再犯者應依法追訴（或裁
    定交付審理），3年後再犯則裁定觀察勒戒，殆無疑義。但
    對於3犯以上距最近1次觀察勒戒或強制戒治執行完畢釋放後
    ，逾3年者，究應適用同條例第20條第3項或第23條第2項處
    理，本次修法未明確規定，惟基於罪刑法定之明確性原則、
    法文之文義解釋，參諸觀察勒戒等治療處置，乃結合醫師、
    觀護人、社工心理諮商等不同領域之專業人員參與之保安處
    分措施，目的除在戒除施用毒品者身癮、心癮之措施外，並
    企圖重新塑造生活紀律，改變其病態行為，與刑罰之執行並
    不相同，無法以刑罰補充或替代上開醫療處置之特性。從而
    ，3犯以上如距最近1次觀察、勒戒或強制戒治執行完畢釋放
    後，已逾3年者，其間縱經判刑、執行，究與觀察勒戒或強
    制戒治已經完整之治療療程不同，無法補充或替代上開之醫
    療處置，均應再予觀察勒戒之機會，方為適法；又毒品危害
    防制條例第20條第3項及第23條第2項所謂「3年後（內）再
    犯」，應跳脫以往窠臼，以「3年」為期，建立「定期治療
    」之模式。其規定中所謂「3年後再犯」，只要本次再犯（
    不論修正施行前、後）距最近1次觀察、勒戒或強制戒治執
    行完畢釋放，已逾3年者，即該當之，不因其間有無犯第10
    條之罪經起訴、判刑或執行而受影響。（最高法院109年度
    台上字第3240號判決意旨、刑事大法庭109年度台上大字第3
    826號裁定意旨參照）。是依新法之規定，被告施用毒品犯
    行係於最近一次觀察、勒戒或強制戒治執行完畢後3年後再
    犯者，應先經觀察、勒戒，則檢察官若未將被告先送勒戒處
    所觀察、勒戒，而逕行起訴或聲請簡易判決處刑，其起訴程
    序顯係違背規定，法院自應諭知不受理之判決。
三、經查：
　㈠被告前因施用毒品案件，經送觀察、勒戒後，認無繼續施用
    毒品之傾向，於91年3月7日執行完畢釋放出所，並由臺灣基
    隆地方檢察署檢察官以91年度毒偵字第56號為不起訴處分確
    定，復因施用毒品案件，經本院以95年度上易字第2472號判
    處有期徒刑6月確定。又因施用毒品案件，經臺灣基隆地方
    法院以108年度基簡字第98號判處有期徒刑2月確定，於108
    年9月2日易科罰金執行完畢等情，有本院被告前案紀錄表在
    卷可查。
　㈡查被告於108年11月11日中午某時，再犯本案之施用第一級毒
    品、第二級毒品之犯行，顯與其最近1次因施用毒品而經觀
    察、勒戒執行完畢釋放之91年3月7日相距已逾3年，縱被告
    其後雖有因施用毒品案件經法院判處罪刑確定及執行完畢之
    情形，但迄今並無再受觀察、勒戒或強制戒治等保安處分之
    裁判及執行，依前述規定及說明，本案即應再予觀察、勒戒
    或強制戒治。雖檢察官前依修正前毒品危害防制條例規定提
    起公訴，起訴程序固未違背當時之規定，然依新修正之毒品
    危害防制條例規定，本案已不得追訴，檢察官逕行起訴，其
    起訴程序即已違背規定，應諭知不受理判決，然原審未及適
    用新法，而為被告有罪之實體判決，容有違誤，被告上訴意
    旨雖未指摘及此，僅承認犯行並請求從輕量刑云云，惟原判
    決既有前開可議之處，自應由本院將原判決撤銷，諭知公訴
    不受理之判決，並不經言詞辯論為之。
據上論斷，應依刑事訴訟法第369條第1項前段、第364條、第307
條、第303條第1款，判決如主文。　
本案經檢察官張長樹提起公訴。　
中　　華　　民　　國　　109 　年　　12　　月　　31　　日
                  刑事第七庭    審判長法　官  孫惠琳
                                      法　官  連雅婷
                                      法　官  張育彰
以上正本證明與原本無異。
如不服本判決，應於收受送達後20日內向本院提出上訴書狀，其
未敘述上訴之理由者並得於提起上訴後20日內向本院補提理由書
（均須按他造當事人之人數附繕本）「切勿逕送上級法院」。
                                      書記官  周士涵
中　　華　　民　　國　　110 　年　　1 　　月　　4 　　日